臺灣高雄地方法院民事判決　　　　　　 100年度簡上字第32號
上　訴　人　正旺建設股份有限公司
法定代理人　張財清
被　上訴人　城市之翼大樓管理委員會
法定代理人　林品妤
訴訟代理人　李玉井
上列當事人間請求給付管理費事件，上訴人對於民國99年11月17
日本院高雄簡易庭99年度雄簡字第1095號第一審判決提起上訴，
經本院於民國100 年5 月11日言詞辯論終結，判決如下：
    主      文
上訴駁回。
第二審訴訟費用由上訴人負擔。
    事實及理由
一、被上訴人起訴主張：上訴人為「城市之翼大樓」（下稱系爭
    大樓）如附表所示建物之區分所有權人，並具有該大樓20個
    停車位，嗣於民國99年2 月6 日、12日已將如附表編號6 、
    30所示建物及2 個停車位轉讓予他人，而伊之規約原規定未
    出售之空屋每坪應繳管理費新臺幣（下同）20元，停車位則
    每個繳納清潔費50元，嗣於98年12月20日已開會將空屋之管
    理費變更為每坪40元，停車位每個100 元，並自99年起開始
    適用，是依上訴人所有建物之如附表所示之坪數及停車位，
    其自98年11月起至99年2 月止應繳管理費及停車位清潔費計
    154,142 元，惟其迄今均未繳納，為此爰依伊之住戶規約提
    起本訴等語，並聲明：上訴人應給付被上訴人154,142 元及
    自起訴狀繕本送達之翌日即99年4 月8 日起至清償日止按週
    年利率5%計算之利息。
二、上訴人則以：伊確有積欠被上訴人98年11月至99年2 月之管
    理費及車位清潔費，惟被上訴人於99年1 月起就空屋改以全
    額即每坪40元計算管理費、每個停車位100 元計算清潔費乙
    節，固經系爭大樓98年12月20日區分所有權人會議（下稱系
    爭會議）通過，然該次會議之召集程序並未依公寓大廈管理
    條例第30條第1 項之規定於10日前通知住戶及以書面載明開
    會內容，其程序顯有違法之處，是應仍依原先計費方式收費
    等語資為抗辯。並聲明：被上訴人之訴駁回。
三、原審判決就被上訴人之聲明請求為全部勝訴之判決，上訴人
    不服提起上訴，除援用原審之主張及陳述外，另補稱：被上
    訴人係於系爭會議始提出修改收取管理費及停車位清潔費之
    議案，然系爭會議乃係因98年12月6 日區分所有權人會議出
    席人數不足，重新召集之會議，被上訴人應不得變更議案，
    且任何議案均應經管理委員會內部會議通過，然伊為系爭大
    樓管理委員會之委員，卻就系爭會議之議題於會前均未被告
    知，該議案程序與內容應有不合法之處，又伊於系爭會議並
    無委託他人到場，而訴外人涂裕仁之代理人林品妤受14戶委
    託、訴外人郭家馨受7 戶委託出席系爭會議，伊就此委託書
    之合法性與真實性亦有疑問，另系爭會議通過之管理費及清
    潔費收費標準與伊原規約不符，應於法不合，且其他規約經
    修正部分亦有於法不合之處，是系爭區分所有權人會議決議
    依民法第71至73條或類推適用公司法第191 條、第175 條等
    規定應屬無效，被上訴人應依原規約向伊請求管理費及車位
    清潔費等語，並聲明：(一)原判決廢棄。(二)被上訴人在第一審
    之訴駁回。被上訴人對上訴人之上訴則聲明：上訴人之上訴
    駁回。
四、兩造不爭執事項：
  (一)上訴人為如附表所示建物之所有權人，即為系爭大樓之區分
    所有權人。
  (二)被上訴人於98年11月26日張貼開會公告，將於同年12月6 日
    上午10時召開第一屆第一次區分所有權人會議，議題為：「
    一、制訂住戶規約。（詳細內容另行公告）二、社區重大事
    務討論。（詳細內容另行公告）」，並於同年11月30日公告
    98年12月6 日第一次區分所有權人會議要修訂之住戶規約草
    約已放置於管理室，請前往閱覽等語。
  (三)系爭大樓98年12月6 日第一屆第一次區分所有權人會議因出
    席人數不足，被上訴人乃於98年12月8 日公告就同一議案重
    新召集會議，公告內容為第一屆第二次區分所有權人會議將
    於98年12月20日上午9 時30分召開，議題：「一、制訂住戶
    規約。（詳細內容另行公告）二、社區重大事務討論。（詳
    細內容另行公告）」，並於同日公告98年12月20日第一次區
    分所有權人會議要修訂之住戶規約草約已放置於管理室，請
    前往閱覽等語。
五、得心證之理由
  (一)上訴人得否以系爭會議召集程序違法而依原收費方式繳納管
    理費及停車位清潔費？
    按公寓大廈管理條例未規定者，適用其他法令之規定；總會
    之召集程序或決議方法，違反法令或章程時，社員得於決議
    後三個月內請求法院撤銷其決議。但出席社員，對召集程序
    或決議方法，未當場表示異議者，不在此限，公寓大廈管理
    條例第1 條第2 項、民法第56條第1 項分別定有明文。又公
    寓大廈管理委員會為人的組織體，區分所有權人會議為其最
    高意思機關。其區分所有權人會議之召集程序或決議方法，
    違反法令或章程時，依公寓大廈管理條例第一條第二項規定
    ，應適用民法第五十六條第一項撤銷總會決議之規定，由區
    分所有權人請求法院撤銷區分所有權人會議之決議，最高法
    院92年度台上字第2517號著有裁判要旨可供參照。又公司法
    係規範營利社團法人之法律，而民法第56條乃係規範含營利
    及公益等各類社團法人者，以公寓大廈並無營利性質，其會
    議之召集程序或決議方法違反法令或章程時，自應適用民法
    第56條第1 項之規定，而非公司法第189 條之規定。是區分
    所有權人會議召集程序或決議方法違反法令或章程時，應適
    用民法第56條第1 項之規定，並於法院依請求撤銷該決議後
    始失其效力，而非當然、自始、確定無效。本件上訴人固抗
    辯系爭會議之召集程序並未依公寓大廈管理條例第30條第1
    項之規定於10日前通知住戶、以書面載明開會內容、議案未
    經委員會通過等召集程序違法事項，其應無庸依該決議之計
    費方式云云，惟依上開條文規定及說明，區分所有權人會議
    於召集程序或決議方法違法，需經請求法院撤銷決議後，該
    決議始失其效力，而上訴人自承並無就前開情事訴請法院撤
    銷，則系爭會議縱有上訴人所陳之上開召集程序違法之情，
    仍非無效，上訴人自仍須依該決議內容繳納管理費及停車位
    清潔費，是其上開抗辯尚屬無據。
  (二)系爭會議關於上開更改管理費及停車位清潔費之決議內容是
    否違反法令或章程而無效？
    按公寓大廈管理條例未規定者，適用其他法令之規定；總會
    決議之內容違反法令或章程者，無效，公寓大廈管理條例第
    1 條第2 項、民法第56條第2 項分別定有明文。又公寓大廈
    管理委員會為人的組織體，區分所有權人會議為其最高意思
    機關。其區分所有權人會議之決議內容違反法令或規約時，
    依公寓大廈管理條例第1 條第2 項規定及區分所有權人會議
    之性質，應適用民法第56條第1 項之規定，而非公司法第19
    1 條之規定。本件上訴人固抗辯系爭會議決議已變更原規約
    空戶及其車位半價收費之規定，應屬無效云云，然系爭會議
    係以決議變更原規約，且系爭大樓規約亦無規定不得變更收
    費標準，應不得以變更後之規約內容與原規約收費方式不相
    符，即認該決議內容違反規約而屬無效，是上訴人上開抗辯
    應非可採。至上訴人另抗辯被上訴人未依公寓大廈管理條例
    通知開會、未以書面載明開會內容、開會議題未經委員會通
    過等情亦屬決議內容違反法令或章程云云，然上開情事均係
    召集程序與決議方法是否具有瑕疵之問題，此應依上述程序
    為解決，與決議內容即空戶之管理費與停車位清潔費改為與
    他住戶收取金額相同是否違反法令或規約無涉，是上訴人上
    開抗辯仍非得採。
  (三)系爭會議就空戶收費標準是否已依公寓大廈管理條例第32條
    之規定決議通過？
    按區分所有權人會議依前條規定未獲致決議、出席區分所有
    權人之人數或其區分所有權比例合計未達前條定額者，召集
    人得就同一議案重新召集會議；其開議除規約另有規定出席
    人數外，應有區分所有權人三人並五分之一以上及其區分所
    有權比例合計五分之一以上出席，以出席人數過半數及其區
    分所有權比例占出席人數區分所有權合計過半數之同意作成
    決議，公寓大廈管理條例第32條第1項定有明文。經查：
    1.上訴人固抗辯區分所有權人會議應類推適用公司法第175
      條之規定，是公寓大廈管理條例第32條僅得適用於普通決
      議，而不適用於規約之修改云云，惟公司法第177 條規定
      變更章程須經特別決議，而公司法第175 條第1 項乃規定
      出席股東不足前條即普通決議定額始適用該條假決議之規
      定，是以公司變更章程既需為特別決議而非普通決議，自
      無公司法第175 條之適用，而公寓大廈管理條例並無規定
      規約之變更需經特別決議始得為之，該條例第32條亦無限
      制適用情況，是依該二法律之前述立法方式，兩者情況不
      同，應無類推適用之餘地，故而規約之變更應無排除適用
      該條例第32條之規定，上訴人之抗辯應屬無據。
    2.上訴人復抗辯被上訴人係於系爭會議始提出空戶計費方式
      變更之議案，應不適用公寓大廈管理條例第32條之規定，
      被上訴人仍適用此條規定，依民法第71條規定應屬無效云
      云，惟上訴人自承為其於98年12月6 日提出之系爭區分所
      所有權會議議題，上載：「若堅持空屋收費全額40元，那
      依使用者付費原則，擬提議現有人居住之住戶繳60元」等
      語，此有該議題在卷可參（見原審卷第164 至165 頁），
      而衡情被上訴人若於98年12月6 日之會議未提出空戶計費
      方式變更之議案，上訴人應無就此提出意見之必要，是上
      訴人抗辯該議題係於系爭區分所有權會議始行提出云云應
      非可採，則系爭區分所有權人會議既因人數不足而未獲致
      決議，召集權人就空戶收費標準此一議案重新召集會議即
      系爭區分所有權人會議，自可適用公寓大廈管理條例第32
      條之規定。
    3.上訴人另抗辯其並無委託他人參與系爭會議，該委託書並
      非其所簽章，是該次會議出席人數不足，決議應未成立云
      云，惟證人即當時上訴人員工歐麗玲證稱其有受上訴人指
      派參與系爭會議，而呂秀美及呂雅玲部分是其打電話詢問
      該二人，並口頭告知上訴人之負責人而獲授權出席，而其
      簽到時是簽公司的名字，系爭會議簽名冊（即本院卷第34
      至36頁）上「正旺」係其所簽名等語；而證人即系爭大樓
      住戶林容雅亦證稱上訴人於98年12月6 日會議及系爭會議
      都會請一位歐小姐還是哪位小姐到場，因為他們時常換人
      ，所以我也不是很清楚是誰，但是他們的人當時都有在場
      等語，則以證人歐麗玲本為上訴人之員工，與被上訴人並
      無密切之利害關係，應無故為偽證而不利於自己昔日雇主
      之可能，並參諸其證述內容與證人林容雅證述內容及本院
      卷附系爭會議簽名冊相符，且上訴人於98年12月31日寄送
      被上訴人之存證信函上亦載明：「…並就本次續行會議（
      即系爭會議）針對提案程序之合法性等於會中、會後議提
      出口頭、書面意見」等語，此有存證信函在卷可參（見原
      審卷第83至86頁），衡情上訴人若無授權職員出席系爭會
      議，其應不會於存證信函中自陳於系爭會議中提出口頭意
      見，足見證人歐麗玲證述內容應可採信，則以上訴人確係
      有委託其職員歐麗玲到場參與系爭會議，而被上訴人規約
      又無約定委託書需蓋用委託人之大小章，是上訴人以委託
      書非其本人簽名或蓋用公司大小章為由抗辯其未出席系爭
      會議，該次會議出席人數不足法定數額云云應非可採。
    4.上訴人亦抗辯林品妤、郭家馨受委託比例過高，其委託書
      之合法性與真實性有疑云云，惟林品妤、郭家馨受委託出
      席系爭會議除涂裕仁部分外均有委託書附卷可參（見本院
      卷第59至64頁），上訴人復無舉證該些委託書有偽造、變
      造等情，則應難以該二人受委託之人數過高即認其委託書
      有不實之處，是上訴人上開抗辯洵難採信。
    5.綜上所述，被上訴人於98年12月6 日第一次區分所有權人
      會議時即已提出空戶計費方式變更之議案，且系爭會議當
      日上訴人有委託其職員歐麗玲出席，而系爭大樓共計97戶
      ，系爭會議出席或委託他人出席之住戶於扣除涂裕仁部分
      計為33位，此有簽名冊在卷可參（見本院卷第34至36頁）
      ，又上訴人當時計有19戶，且受呂秀美及呂雅玲計2 戶之
      委託，而授權歐麗玲出席系爭會議等情，亦經證人歐麗玲
      證述如前，是系爭會議到場人數即便扣除無委託書之涂裕
      仁，亦已符合公寓大廈管理條例第32條第1 項後段規定之
      開會門檻，此足認上訴人上開抗辯均非可採，被上訴人系
      爭會議決議並無不成立之情。
  (四)系爭會議決議是否依民法第73條、第72條之規定無效？
    按法律行為，有背於公共秩序或善良風俗者，無效；法律行
    為，不依法定方式者，無效。但法律另有規定者，不在此限
    ，民法第72條、第73條分別定有明文。而民法第七十二條所
    謂法律行為有背於公共秩序或善良風俗者無效，乃指法律行
    為本身違反國家社會一般利益及道德觀念而言，最高法院69
    年台上字第2603號著有判例可供參照。經查：
    1.上訴人固抗辯被上訴人未依公寓大廈管理條例於開會前10
      日通知各區分所有權人，依民法第72條、第73條之規定應
      屬無效云云，惟公寓大廈管理條例第30條所規範者係為召
      集區分所有權人會議之通知方式，並非區分所有權人會議
      決議之法定方式，則被上訴人召集系爭會議縱有違反該條
      規定，亦為召集會議未依法定方式，而非系爭會議決議未
      依法定方式，是自難適用前述規定而認系爭會議決議無效
      ，況未依法定方式召集區分所有權人會議實難認已違反國
      家社會一般利益及道德觀念，故而上訴人上開抗辯均非可
      採。
    2.上訴人另抗辯其為系爭大樓管理委員會委員，竟未事先被
      告知並參與討論系爭會議議題，則該會議議題顯未經管理
      委員會討論，應已違反公寓大廈管理條例第36條第1 項第
      4 款、第37條，依民法第73條之規定系爭會議決議應屬無
      效云云，惟公寓大廈管理條例第36條第1 項第4 款、第37
      條分係規範管理委員會之職務範圍與管理委員會會議決議
      者，均未規定區分所有權人會議之議題需先經管理委員會
      通過始得提出，且區分所有權人會議之議案未經管理委員
      會會議通過亦無何違反國家社會一般利益及道德觀念，是
      上訴人上開抗辯仍非可採。
    3.上訴人另抗辯被上訴人系爭會議決議違反公寓大廈管理條
      例第31條、第32條之規定，依民法第72條之規定應屬無效
      云云，惟系爭會議決議並無違反公寓大廈管理條例第31條
      、第32條之規定已如前述，況縱有違反，仍與國家社會一
      般利益無關，亦與一般道德觀念無涉，尚不生是否違背公
      序良俗問題，是上訴人上開抗辯亦非可採。
六、綜上，系爭會議關於空戶之管理費與停車位清潔費之計費方
    式變更的決議，並無決議無效或不成立之情，且亦未經訴請
    法院撤銷，而上訴人就依系爭會議決議後之計費方式，其自
    98年11月起至99年2 月止應繳管理費及停車位清潔費計154,
    142 元等情並不爭執，從而被上訴人依系爭大樓之規約請求
    上訴人給付154,142 元及法定遲延利息，為有理由，則原審
    判令上訴人應如數給付，且依職權為假執行之宣告及免為假
    執行之宣告，認事用法尚無違誤，自應予以維持，是上訴人
    求予廢棄改判，為無理由，應駁回其上訴。
七、本件事證已臻明確，兩造其餘攻擊防禦方法及舉證，核與判
    決結果不生影響，爰不逐一論駁，併此敘明。
八、據上論結，本件上訴為無理由，依民事訴訟法第436 條之1
    第3項 、第449 條第1 項、第78條規定，判決如主文。
中    華    民    國   100    年    5     月    25    日
                  民事第四庭  審判長法  官  黃宏欽
                                    法  官  楊淑珍
                                    法  官  楊淑儀
以上正本係照原本作成。
本判決不得上訴。
中    華    民    國   100    年    5     月    25    日
                                    書記官  王資惠
┌──┬────┬────────────────┬────┐
│編號│樓層編號│建物門牌號碼                    │ 坪數   │
├──┼────┼────────────────┼────┤
│ 1  │1A1     │高雄市○○區○○路762巷25號     │37.63   │
├──┼────┼────────────────┼────┤
│ 2  │2A1     │高雄市○○區○○路762 巷25號2 樓│37.63   │
├──┼────┼────────────────┼────┤
│ 3  │4A1     │高雄市○○區○○路762巷25號4樓  │37.63   │
├──┼────┼────────────────┼────┤
│ 4  │5A1     │高雄市○○區○○路762巷25號5樓  │37.63   │
├──┼────┼────────────────┼────┤
│ 5  │11A1    │高雄市○○區○○路762巷25號11樓 │37.63   │
├──┼────┼────────────────┼────┤
│ 6  │1A2     │高雄市○○區○○路762巷23號     │38.1    │
├──┼────┼────────────────┼────┤
│ 7  │2A2     │高雄市○○區○○路762巷23號2樓  │38.1    │
├──┼────┼────────────────┼────┤
│ 8  │11A2    │高雄市○○區○○路762巷23號11樓 │38.1    │
├──┼────┼────────────────┼────┤
│ 9  │1A3     │高雄市○○區○○路762巷27號     │37.06   │
├──┼────┼────────────────┼────┤
│ 10 │2A3     │高雄市○○區○○路762巷27號2樓  │37.05   │
├──┼────┼────────────────┼────┤
│ 11 │4A3     │高雄市○○區○○路762巷27號4樓  │37.05   │
├──┼────┼────────────────┼────┤
│ 12 │5A3     │高雄市○○區○○路762巷27號5樓  │37.05   │
├──┼────┼────────────────┼────┤
│ 13 │6A3     │高雄市○○區○○路762巷27號6樓  │37.05   │
├──┼────┼────────────────┼────┤
│ 14 │10A3    │高雄市○○區○○路762巷27號10樓 │37.05   │
├──┼────┼────────────────┼────┤
│ 15 │11A3    │高雄市○○區○○路762巷27號11樓 │37.05   │
├──┼────┼────────────────┼────┤
│ 16 │1B1     │高雄市○○區○○路762巷29號     │29.31   │
├──┼────┼────────────────┼────┤
│ 17 │2B1     │高雄市○○區○○路762巷29號2樓  │30      │
├──┼────┼────────────────┼────┤
│ 18 │3B1     │高雄市○○區○○路762巷29號3樓  │30      │
├──┼────┼────────────────┼────┤
│ 19 │12B1    │高雄市○○區○○路762巷29號12樓 │30.36   │
├──┼────┼────────────────┼────┤
│ 20 │1B2     │高雄市○○區○○路762巷31號     │25.85   │
├──┼────┼────────────────┼────┤
│ 21 │5B2     │高雄市○○區○○路762巷31號5樓  │26.54   │
├──┼────┼────────────────┼────┤
│ 22 │7B2     │高雄市○○區○○路762巷31號7樓  │26.54   │
├──┼────┼────────────────┼────┤
│ 23 │11B2    │高雄市○○區○○路762巷31號11樓 │26.54   │
├──┼────┼────────────────┼────┤
│ 24 │12B2    │高雄市○○區○○路762巷31號12樓 │26.54   │
├──┼────┼────────────────┼────┤
│ 25 │1C1     │高雄市○○區○○路762巷35號     │27.89   │
├──┼────┼────────────────┼────┤
│ 26 │4C1     │高雄市○○區○○路762巷35號4樓  │27.83   │
├──┼────┼────────────────┼────┤
│ 27 │3C2     │高雄市○○區○○路762巷37號3樓  │37.89   │
├──┼────┼────────────────┼────┤
│ 28 │5C2     │高雄市○○區○○路762巷37號5樓  │37.89   │
├──┼────┼────────────────┼────┤
│ 29 │6C2     │高雄市○○區○○路762巷37號6樓  │37.89   │
├──┼────┼────────────────┼────┤
│ 30 │7C2     │高雄市○○區○○路762巷37號7樓  │37.89   │
├──┼────┼────────────────┼────┤
│ 31 │10C2    │高雄市○○區○○路762巷37號10樓 │37.89   │
├──┼────┼────────────────┼────┤
│ 32 │11C2    │高雄市○○區○○路762巷37號11樓 │37.89   │
├──┼────┼────────────────┼────┤
│ 33 │3C3     │高雄市○○區○○路762巷39號3樓  │39.46   │
├──┼────┼────────────────┼────┤
│ 34 │4C3     │高雄市○○區○○路762巷39號4樓  │39.46   │
├──┼────┼────────────────┼────┤
│ 35 │5C3     │高雄市○○區○○路762巷39號5樓  │39.46   │
├──┼────┼────────────────┼────┤
│ 36 │11C3    │高雄市○○區○○路762巷39號11樓 │39.46   │
└──┴────┴────────────────┴────┘